臺灣高等法院民事判決
110年度重上字第349號
上  訴  人  李福奎  
訴訟代理人  吳榮達律師
複  代理人  黃建霖律師
上  訴  人  力昇廣告工程有限公司

兼  上一人
法定代理人  陳宏傑  
共      同
訴訟代理人  任鳴鉅律師
上列當事人間請求侵權行為損害賠償事件，兩造對於中華民國
110年3月9日臺灣新北地方法院108年度訴字第644號第一審判決
各自提起上訴，本院於110年11月17日言詞辯論終結，判決如下
：
    主      文
原判決關於命上訴人力昇廣告工程有限公司、陳宏傑連帶給付上
訴人李福奎逾新臺幣貳佰柒拾柒萬伍仟貳佰元本息部分，及該部
分假執行之宣告，暨命上訴人力昇廣告工程有限公司、陳宏傑連
帶負擔訴訟費用之裁判均廢棄。
上開廢棄部分，上訴人李福奎在第一審之訴及假執行之聲請均駁
回。
上訴人力昇廣告工程有限公司、陳宏傑之其餘上訴，及上訴人李
福奎之上訴均駁回。
第一審關於命上訴人力昇廣告工程有限公司、陳宏傑連帶負擔訴
訟費用部分、第二審訴訟費用關於上訴人力昇廣告工程有限公司
、陳宏傑上訴部分，由上訴人李福奎負擔五分之一，餘由上訴人
力昇廣告工程有限公司、陳宏傑連帶負擔；第二審訴訟費用，關
於上訴人李福奎上訴部分，由上訴人李福奎負擔。
    事實及理由
一、上訴人李福奎（下逕稱各上訴人姓名）主張：
　㈠陳宏傑於民國103年間向伊承租門牌號碼新北市○○區○○路000
    巷00號鐵皮屋（下稱系爭房屋），並於上址設立力昇廣告工
    程有限公司（下稱力昇公司），另由陳宏傑之配偶即訴外人
    張怡芬於上址設立立正實業有限公司（下稱立正公司），前
    開二公司均由陳宏傑擔任實際負責人並經營廣告招牌業務。
    惟陳宏傑疏未注意，致系爭房屋1樓作業區南側工作臺東側
    附近配置之電源線，於103年8月23日4時29分許因短路起火
    燃燒引發火災（下稱系爭火災），除燒燬系爭房屋外，亦延
    燒至伊所有同巷39號、41號、43號、45號、47號、51號鐵皮
    屋（下逕以門牌號碼指稱各房屋，與系爭房屋合稱系爭鐵皮
    屋）。
  ㈡系爭鐵皮屋皆出租他人，其承租人、租期及每月租金各如附
    表Ｂ、Ｃ、Ｄ欄所示，足見伊每月均有租金收益。惟系爭鐵皮
    屋因系爭火災全部燒燬，迄今重建無期，致伊受有103年8月
    24日至104年11月24日期間，如附表Ｆ欄所示之租金損害，爰
    依民法第184條、第28條及公司法第23條規定，求為命被上
    訴人連帶給付新臺幣（下同）6,615,000元，及其中5,645,0
    00元自刑事附帶民事訴訟起訴狀繕本送達翌日即108年3月26
    日起、另97萬元自108年9月16日民事更正訴之聲明㈢暨陳報
    狀繕本送達翌日即108年9月17日起加計法定遲延利息之判決
    。
二、力昇公司、陳宏傑則抗辯：
  ㈠陳宏傑係依一般承租人使用租賃房屋之方式使用系爭房屋，
    並未放置化學易燃或危險物品，使用電量亦無異常情形，應
    認已盡善良管理人之注意義務。況目前並無任何證據證明本
    件短路造成失火之電線係何電器之電源線。且李福奎迄未證
    明系爭火災係基於陳宏傑之重大過失所致，依民法第434條
    規定，伊不負損害賠償責任。　
  ㈡系爭房屋電源箱及一般室內電源迴路之設置均係李福奎所設
    ，惟李福奎出租該屋20餘年，從未就電路予以維護，亦未依
    規定向臺灣電力公司申請檢測汰換老舊電源配線，縱使陳宏
    傑承租後疏於注意電線是否老舊，有一般輕微過失，然李福
    奎未盡出租人維護租賃物合於使用狀態之義務，對於系爭火
    災延燒至附表編號2-7房屋之結果亦與有過失。
  ㈢李福奎請求系爭鐵皮屋毀損致無法出租之相當租金損害，應
    以客觀上建物合理之重建期間計算租金損失，而依一般經驗
    法則，鐵皮屋之興建期間，最長應不逾六個月，李福奎請求
    15個月租期之租金損害，於法無據。又系爭鐵皮屋雖已毀損
    ，惟坐落之土地並未毀損，李福奎仍出租他人作為停車場之
    用，是其請求相當於租金之損害，自應扣除出租土地租金之
    收益。
　㈣另租賃建物並非力昇公司所營業務，是陳宏傑承租系爭房屋
    非屬因執行業務加損害於他人，力昇公司自無須負連帶賠償
    之責任等語。
三、原審為李福奎一部勝訴、一部敗訴之判決，即判命力昇公司
    、陳宏傑連帶給付李福奎3,419,000元，及自108年3月26日
    起至清償日止，按年息5%計算之利息；另駁回李福奎其餘之
    訴。兩造各就敗訴部分提起上訴，李福奎上訴聲明：㈠原判
    決關於駁回李福奎後開第二項之訴部分廢棄；㈡力昇公司、
    陳宏傑應再連帶給付3,196,000元，及其中2,226,000元自10
    8年3月26日起、另97萬元自108年9月17日起，均至清償日止
    ，按年息5%計算之利息。力昇公司、陳宏傑上訴聲明：㈠原
    判決不利於力昇公司、陳宏傑部分廢棄；㈡上開廢棄部分，
    李福奎在第一審之訴及假執行之聲請均駁回。兩造就對造之
    上訴均答辯聲明：上訴駁回。
四、李福奎主張陳宏傑自101年起向其承租系爭房屋，做為力昇
    公司、立正公司之營業所，經營廣告招牌業務；及其所有之
    系爭鐵皮屋均因系爭火災遭燒燬等情，為力昇公司、陳宏傑
    所不爭執（見原審卷㈡第378-380頁），堪可信實。李福奎復
    主張系爭火災係因陳宏傑之過失所致，陳宏傑、力昇公司應
    連帶對其負侵權行為損害賠償責任乙節，為力昇公司、陳宏
    傑所否認，並以前揭情詞置辯。本院基於下列事證，認力昇
    公司、陳宏傑所辯並無理由：
  ㈠按因故意或過失，不法侵害他人之權利者，負損害賠償責任
    ；法人對於其董事或其他有代表權之人因執行職務所加於他
    人之損害，與該行為人連帶負賠償之責任，分別為民法第18
    4條第1項前段、第28條所明定。
  ㈡查系爭火災發生後，經新北市政府消防局至現場採證並做成
    火災原因調查鑑定書，認定起火處為系爭房屋1樓作業區南
    側工作臺東側附近，起火原因以電氣因素引燃之可能性較高
    （見臺灣新北地方檢察署103年度偵字第32569號卷㈠第89-24
    4頁）。嗣陳宏傑因涉犯失火罪嫌經檢察官提起公訴，法院
    認定其明知系爭房屋內連接北側電源箱所拉設之電源線為因
    應經營廣告招牌業務所設置，即應注意電源線路之絕緣材質
    是否線路老舊、防止遭老鼠囓咬或其他因素導致線路絕緣破
    壞，以避免發生電氣設備之電源配線短路或其他電氣因素引
    燃之危險，而依當時情形，又無不能注意情事，竟疏未注意
    ，致系爭房屋1 樓作業區南側工作臺東側附近配置之電源線
    （屬電器設備使用之花線，非室內配線使用之實心線)，於1
    03年8月23日凌晨4時29分許，因短路起火並引燃該屋內物品
    ，火勢再向南延燒至39號、41號、43號、45號、47號、49號
    、51號、新北市○○區○○路000號北海餐廳1館金鑽廳等建築物
    ，觸犯刑法第173條第2項失火燒燬現有人所在之建築物罪，
    而判處其有期徒刑4月確定在案，有起訴書及歷審判決書可
    參（見原審附民字卷第21-33頁、卷㈠第11-29、301-321頁）
    。力昇公司、陳宏傑對該刑案認定之事實並無爭執，堪認陳
    宏傑對系爭火災之發生，確實具有過失。而李福奎所有之系
    爭鐵皮屋因系爭火災而被燒燬，業如前述，陳宏傑顯因過失
    不法侵害李福奎之財產權，李福奎主張陳宏傑應對其負侵權
    行為損害賠償責任，即非無憑。又陳宏傑於系爭火災發生時
    為力昇公司之法定代理人暨實際負責人，本有義務隨時注意
    維護廠區安全，定期檢測維護電器設備與電源線，然其疏未
    注意，致生系爭火災，自屬怠於執行職務，李福奎依民法第
    28條規定請求力昇公司連帶負賠償責任，亦屬有據。
　㈢陳宏傑固抗辯依民法第434條規定，其須就系爭火災之發生具
    重大過失，始應對李福奎負損害賠償責任云云。然民法第43
    4條對於承租人之失火責任，排除同法第432條規定之適用，
    而限於承租人有重大過失時，始應負責，此乃保護承租人之
    利益，以減輕其賠償責任而設，惟該失火責任之特別規定，
    無關於公序良俗，倘當事人約定承租人就輕過失之失火仍應
    負責，以加重承租人之注意義務者，其特約亦難謂無效（最
    高法院83年度台上字第151號判決、89年度台上字第1416號
    判決意旨參照）。觀諸力昇公司、立正公司與李福奎就系爭
    房屋所簽署之租賃契約書（見原審附民字卷第35-61頁），
    第11條均約定：「乙方（即力昇公司、立正公司）應以善良
    管理人之注意使用房屋，除因天災地變等不可抗拒之情形外
    ，因乙方之過失致房屋毀損，應負損害賠償之責」，雙方顯
    已約定承租人應以善良管理人之注意使用該房屋，而排除民
    法第434條規定之適用，是陳宏傑所辯，即非可採。
五、力昇公司、陳宏傑應就系爭火災李福奎所受之損害，連帶對
    其負侵權行為損害賠償責任，業經本院認定如前。至李福奎
    得請求其等連帶賠償之數額若干，茲析論如下：
　㈠按民法第216條規定，損害賠償除法律另有規定或契約另有訂
    定外，應以填補債權人所受損害（積極損害）及所失利益（
    消極損害）為限。既存利益減少所受之積極損害，須與責任
    原因事實具有相當因果關係，始足當之。又依通常情形，或
    依已定之計劃、設備或其他特別情事，可得預期之利益，視
    為所失利益。該所失利益，固不以現實有此具體利益為限，
    惟該可得預期之利益，亦非指僅有取得利益之希望或可能為
    已足，尚須依通常情形，或依已定之計劃、設備或其他特別
    情事，具有客觀之確定性（最高法院95年度台上字第2895號
    判決意旨參照）。
　㈡力昇公司、陳宏傑雖不爭執李福奎於系爭火災發生前，已將
    系爭鐵皮屋全數出租他人收益之事實（見原審卷㈡第378-380
    頁）。然李福奎欲請求其等連帶賠償因系爭鐵皮屋遭燒燬而
    喪失之103年8月24日至104年11月24日期間租金收益，揆諸
    前開說明，自應舉證證明該等租金收益具有客觀之確定性。
    經查：
  ⒈系爭房屋之最新租約租期為103年1月1日起至103年12月31日
    止共計1年，每月租金5萬元，有租賃契約書可佐（見原審附
    民字卷第35-61頁）。而系爭房屋於103年8月23日即遭燒燬
    ，致李福奎喪失4個月之預期租金收益計20萬元。
  ⒉兩造均同認39號房屋之最新租期為103年7月1日至104年6月
　　30日共計1年之事實（見原審卷㈡第379-380頁）。而該屋之
    承租人張錫隆於原審證稱：39號房屋94年7月1日到95年7月1
     日的租金是每月6萬元，後來租金有調高一點點，大概幾千
    元而已，但實際金額伊忘記了，伊記得每個月租金約6萬元
    左右，伊於消防局談話筆錄中陳稱月租金為4萬元，是因為
    那天火災突然發生這些狀況，伊做警局筆錄的時候都慌掉了
    ，伊一生的積蓄一個晚上都燒掉了，還要賠償人家欲哭無淚
    等語（見原審卷㈡第311-312頁），是李福奎主張該屋租金每
    月6萬元，應可採信。是39號房屋於103年8月23日遭燒燬，
    致李福奎喪失10個月之預期租金收益計60萬元。
  ⒊41號房屋之最新租約租期為103年6月1日至104年6月1日共計1
    年，每月租金55,000元，有租賃契約書為憑（見原審附民字
    卷第77-85頁）。該屋於103年8月23日遭燒燬，致李福奎喪
    失9個月之預期租金收益計495,000元（55,000×9＝495,
　　000）。
  ⒋李福奎主張43號房屋最新租約租期為103年6月1日至104年5月
    30日共計1年，每月租金36,000元乙節，為力昇公司、陳宏
    傑所不爭執（見原審卷㈡第379-380頁），且與證人即承租人
    曾有義之配偶王亭文於原審證述內容相符（見原審卷㈡第314
    -315頁），堪信屬實。43號房屋於103年8月23日即遭燒燬，
    致李福奎喪失9個月之預期租金收益計324,000元（
　　36,000×9＝324,000）。
  ⒌45號房屋之最新租約租期為103年6月15日至104年6月15日共
    計1年，每月租金15萬元，有租賃契約書可參（見原審附民
    字卷第97-115頁）。該屋於103年8月23日遭燒燬，致李福奎
    喪失9個月之預期租金收益計135萬元。
  ⒍47號房屋之最新租約租期為101年12月1日至103年12月1日共
    計2年，每月租金6萬元，有租賃契約書為證（見原審附民字
    卷第117-125頁）。該屋於103年8月23日遭燒燬，致李福奎
    喪失3個月之預期租金收益18萬元。
  ⒎51號房屋之最新約租期為103年6月1日至104年6月1日共計1 
    年，每月租金3萬元，有租賃契約書可稽（見原審附民字卷
    第127-135頁）。該屋於103年8月23日遭燒燬，致李福奎喪
    失9個月之預期租金收益計27萬元。
  ⒏綜上，足認李福奎因系爭鐵皮屋於系爭火災中遭燒燬，受有
    喪失預期租金收益計3,419,000元之消極損害（200,000＋
　　600,000＋495,000＋324,000＋1,350,000＋180,000＋
　　270,000＝3,419,000），自得請求力昇公司、陳宏傑連帶賠
    償。至李福奎主張其在系爭鐵皮屋原訂租期後，尚受有喪失
    租金收益3,196,000元之損害部分，因其並未舉證證明系爭
    鐵皮屋在原訂租期後亦一定能順利出租，尚未能以該等房屋
    之承租人過去慣常每年換約續租之事實，做為系爭房屋遭燒
    燬重建後亦能順利出租之證明，自應認該等租金收益不具客
    觀確定性，非屬民法第216條所指之消極損害，李福奎自無
    權請求力昇公司、陳宏傑連帶賠償。
　㈢至力昇公司、陳宏傑抗辯李福奎已於系爭火災發生後，將系
    爭鐵皮屋坐落之土地出租他人做為停車場使用，就其所受租
    金損害應扣除停車場之收益云云（見本院卷第235頁），固
    據提出出租車位之照片為證（見原審卷㈡第195-203頁）。惟
    李福奎否認其有出租土地做停車場使用（見本院卷第299頁
    ），徒以前述照片，亦無從斷言該等照片中顯示之停車場即
    為系爭鐵皮屋坐落基地，及出租車位收益者確為李福奎等情
    。故以力昇公司、陳宏傑所提出之證據，尚無法證明李福奎
    另受有停車場租金之收益，則其等辯稱本件應有民法第216
    條之1之適用云云，並無足取。
六、再按損害之發生或擴大，被害人與有過失者，法院得減輕賠
    償金額，或免除之，為民法第217條第1項所明定。而所謂損
    害之發生或擴大，被害人與有過失云者，係指被害人苟能盡
    善良管理人之注意，即得避免其損害之發生或擴大，乃竟不
    注意，致有損害發生或擴大之情形而言（最高法院70年度台
    上字第375號判決參照）。查力昇公司、陳宏傑抗辯李福奎
    對系爭火災延燒至附表編號2-7房屋之結果與有過失（見本
    院卷第233頁），雖為李福奎所否認，惟查：
　㈠按確定判決之既判力，以訴訟標的經表現於主文判斷事項為 
    限，判決理由雖無既判力，但法院於判決理由中，就訴訟標
    的以外，當事人主張之重要爭點，若本於當事人事實審言詞
    辯論之結果已為判斷時，對此重要爭點所為之判斷，除有顯
    然違背法令，或當事人已提出新訴訟資料，足以推翻原判斷
    之情形外，法院在判斷之同時，應解為同一當事人就該已經
    法院判斷之重要爭點之法律關係，不得作相反之主張或判斷
    ，始符民事訴訟上誠信原則，此即學理上所謂爭點效、禁反
    言（最高法院98年度台上字第911號判決意旨參照）。
　㈡李福奎前另對力昇公司、陳宏傑、立正公司、張怡芬提起訴
    訟，請求渠等賠償其因系爭鐵皮屋在系爭火災中遭燒燬所受
    之積極損害（案列臺灣士林地方法院103年度重訴字第572號
    、本院107年度重上字第705號，下稱他案訴訟）。該案確定
    判決乃認定：李福奎自承系爭鐵皮屋均係違建，復未舉證證
    明其有使用防火建材，即率爾將防火效果不佳之系爭房屋出
    租予力昇公司及立正公司，則李福奎未使用防火材質且違反
    建築規則設置39號、41號、43號、45號、47號、49號、51號
    房屋，或作好防火區劃，對於系爭火災延燒至前開房屋之結
    果，自有過失，然審酌此與李福奎間之因果關係較小，故認
    李福奎就前開房屋損害應負20%之過失責任，惟就系爭房屋
    之損害仍應由力昇公司、陳宏傑全額賠償，有該案判決書在
    卷可參（見原審卷㈠第37-58頁、本院卷第119-150頁）。李
    福奎針對上述他案訴訟已做成之判斷，猶於本件再事爭執，
    惟上開判斷並無顯然違背法令之情，李福奎亦未能提出足以
    推翻原判斷之新訴訟資料，揆諸前開說明，本院就上開爭點
    ，不得為相反之判斷。故就李福奎因附表編號2-7房屋所受
    之消極損害3,219,000元（3,419,000－200,000＝3,219,000）
    ，依民法第217條第3項規定，應減輕力昇公司、陳宏傑20%
    之賠償責任，則按此過失比例為過失相抵後，力昇公司、陳
    宏傑應賠償之金額計2,775,200元（3,219,000×80%＋200,000
    ＝2,775,200）。
七、綜上所述，李福奎依民法第184條第1項前段、第28條規定，
    請求力昇公司、陳宏傑連帶給付2,775,200元，及自刑事附
    帶民事訴訟起訴狀繕本送達翌日即108年3月26日（見原審卷
    ㈠第111頁送達證書）起至清償日止，按年息5%計算之利息，
    洵屬有據，應予准許；逾此範圍之請求，為無理由，應予駁
    回。原審就上開應准許部分，判命力昇公司、陳宏傑連帶給
    付，並諭知李福奎供擔保後，得為假執行，核無不合。力昇
    公司、陳宏傑上訴意旨指摘原判決此部分不當，求予廢棄改
    判，為無理由，應駁回此部分之上訴。至於上開不應准許部
    分，其中原判決命力昇公司、陳宏傑應連帶給付643,
　　800元本息部分（3,419,000－2,775,200＝643,800），尚有未
    合，力昇公司、陳宏傑指摘原判決此部分不當，求為廢棄，
    為有理由，爰由本院改判如主文第二項所示。另其他不應准
    許部分（即李福奎請求力昇公司、陳宏傑再連帶給付3,196,
    000元本息），原判決為李福奎敗訴之諭知，並駁回其此部
    分假執行之聲請，核無不合，李福奎上訴意旨指摘原判決此
    部分不當，求予廢棄改判，並無理由，應駁回其上訴。
八、本件事證已臻明確，兩造其餘之攻擊或防禦方法及所用之證
    據，經本院斟酌後，認為均不足以影響本判決之結果，爰不
    逐一論列，併此敘明。
九、據上論結，力昇公司、陳宏傑上訴為一部有理由、一部無理
    由，李福奎上訴為無理由，爰判決如主文。　　
中　　華　　民　　國　　110 　年　　12　　月　　7 　　日
                  民事第十二庭  
                      審判長法  官  陳秀貞  
                            法  官  蔡世芳 
                            法  官  陳婷玉
附表：

編號 Ａ：門牌號碼 Ｂ：承租人姓名 Ｃ：租期 Ｄ：每月租金 Ｅ：前已承租年數 Ｆ：李福奎請求賠償金額  1 37號房屋 力昇公司 103年1月1日至103年12月31日    3萬元 12年 75萬元   立正公司 103年1月1日至103年12月31日    2萬元    2 39號房屋 張錫隆（滙鑫汽車材料有限公司） 94年7月1日至95年7月1日    6萬元 9年 90萬元    103年7月1日至104年6月30日　     3 41號房屋 楊景州（富田汽車材料行） 103年6月1日至104年5月30日   55,000元 3個月 825,000元  4 43號房屋 曾有義（騰隆修車廠） 97年6月1日至99年6月1日   36,000元 10年 54萬元    103年6月1日至104年5月30日     5 45號房屋 黃正男（臺灣北海海鮮餐廳） 103年6月15日至104年6月15日  113,000元 6年 225萬元    103年6月15日至104年6月15日   37,000元    6 47號房屋 李逢吉（艾力美企業社） 101年12月1日至103年12月1日    6萬元 2年 90萬元  7 51號房屋 許英傑（永勝修車廠） 103年6月1日至104年6月1日    3萬元 3個月 45萬元 合計     441,000元  6,615,000元 
正本係照原本作成。
如不服本判決，應於收受送達後20日內向本院提出上訴書狀，其
未表明上訴理由者，應於提出上訴後20日內向本院補提理由書狀
（均須按他造當事人之人數附繕本）上訴時應提出委任律師或具
有律師資格之人之委任狀；委任有律師資格者，另應附具律師資
格證書及釋明委任人與受任人有民事訴訟法第466 條之1第1項但
書或第2項所定關係之釋明文書影本。如委任律師提起上訴者，
應一併繳納上訴審裁判費。
中　　華　　民　　國　　110 　年　　12　　月　　7 　　日

  　　　　　　　　　　　　　書記官  陳盈璇